【裁判字號】    89,自,224
【裁判日期】    900510
【裁判案由】    詐欺
【裁判全文】
臺灣桃園地方法院刑事判決                          八十九年度自字第二二四號
    自  訴  人  乙○○
    被      告  丙○○
右列被告因詐欺案件，經自訴人提起自訴，本院判決如左：
    主  文
丙○○無罪。
    理  由
一、自訴意旨略以：被告丙○○自民國八十七年十二月起參加自訴人所召集之合會，
    含會首共三十會，會期自八十七年十二月起至九十年五月止，每會新台幣（下同
    ）一萬元每月五日投標，投標金額並不得高於二千元，如同次投標者多人且願出
    之標金相同者，則以抽籤決定，被告於八十八年六月五日標得第七次會款二十餘
    萬元後，竟自八十九年七月起即拒付死會會款，屢經催繳，均置之不理，因認被
    告涉犯刑法第三百三十九條第一項之詐欺取財罪嫌。
二、按犯罪事實應依證據認定之，無證據不得推定其犯罪事實；不能證明被告犯罪者
    ，應諭知為無罪之判決，刑事訴訟法第一百五十四條、第三百零一條第一項分別
    定有明文；又認定不利被告之事實，須依積極證據，苟積極證據不足以為不利於
    被告事實之認定時，即應為有利於被告事實之認定，更不必有何有利之證據。（
    最高法院三十年台上字第八一六號判例意旨參照）；又自訴人之指訴，係以使被
    告受刑事訴追為目的，是其陳述是否與事實相符，仍應調查其他之證據以資審認
    。（最高法院五十二年台上字第一三００號判例意旨參照）。且刑法上之詐欺罪
    ，需行為人於行為當時主觀係出於不法所有之意圖，客觀上有施用詐術，使被害
    人陷於錯誤因而交付財物使足當之。若行為人客觀上並未以施用詐術，使被害人
    交付財物，主觀上亦非出於不法所有之意圖，自難以該項罪名相繩。
三、本件自訴人認被告涉犯前開罪嫌，無非係以被告有繳納會款及參與投標等事實，
    為其主要論據。訊據被告丙○○堅詞否認有何詐欺犯行，辯稱：伊不知有加入自
    訴人之合會，是甲○○以伊之名義加入，伊係在起會後才知道，八十八年六月五
    日係由甲○○去投標，得標後會款亦係由甲○○拿走，伊並無詐欺自訴人等語。
四、經查：
  (一)會單上編號第二十四號甲○○及第二十五號丙○○二會，均為案外人甲○○所參
    加，甲○○原欲以其本人名義參加二會，然因自訴人惟恐他會員反對，因之建議
    甲○○以他人名義參加，甲○○始以當時為其女友之被告丙○○之名登記，黃丙
    ○○並不知情等事實，業據證人甲○○到庭結證在卷，並有會單一份在卷可參，
    核與自訴人指陳：「實際上兩個會都是甲○○的。」、「（是誰當初提議要用丙
    ○○之名義？）我跟他說標會不能連著標，需過半數，所以甲○○才說那他用丙
    ○○之名義，且當初是我邀集甲○○參加合會」等語相符。則被告辯稱渠未參加
    自訴人合會，渠係於合會成立後始知甲○○以其名義登記等節，應可採信。被告
    既無參加自訴人合會之意，難謂其自始即有詐欺被告之意。
  (二)依自訴人合會投標規則，合會每月五日投標，投標金額不得高於二千元，同額投
    標者有數人時，則以抽籤方式決定由何人得標等節，為自訴人自承在卷，並有會
    單一份可稽，而以被告丙○○名義參加之會，係於八十八年六月五日（第七會）
    以抽籤方式決定由「丙○○」得標，當日係由甲○○參與投標，得標後亦係由自
    訴人通知甲○○得標，得標金二十餘萬元亦係由甲○○領取等情，亦據證人甲○
    ○證陳在卷，並為自訴人所不否認，自堪信憑，則被告既於合會成立前並未參加
    ，且以被告名義參加之會亦係至第七會始由甲○○投標，得標之會款亦係由甲○
    ○領取，尚難認被告有施用詐術使自訴人陷於錯誤而交付得標金之行為，且參以
    證人甲○○於得標後仍繼續繳納會款至八十九年七、八月，為自訴人所不否認，
    此亦與常情惡性倒會於得標取得標金後，即避居他處之犯罪方法亦不相同，亦難
    認甲○○有詐欺自訴人之行，因之甲○○證稱渠係因經濟因素，始自八十九年七
    、八月起無力繳納會款等語，應可採信。
五、綜上所述，被告並未加入自訴人之合會，自訴人明知該合會係由甲○○以被告名
    義加入，被告並未取得合會之會款，且甲○○於得標後尚繳交長達一年之會款，
    被告在客觀上既未施用詐術，使自訴人限於錯誤而交付財物，且其主觀上亦未有
    不法所有之意圖，自不能以被告曾為甲○○繳交會款或曾代為投標，即謂被告有
    詐欺自訴人之故意或與甲○○共犯詐欺，此外，復查無其他積極證據足資證明被
    告丙○○有自訴人所指詐欺犯行，自屬不能證明被告犯罪，揆諸首開之規定，自
    應為被告丙○○無罪之諭知。
據上論斷，應依刑事訴訟法第三百零一條第一項，判決如主文。
中      華      民      國      九十      年    五      月      十      日
                                      臺灣桃園地方法院刑事第一庭
                                          法  官  黃  斯  偉
右正本證明與原本無異。
如不服本判決，應於判決送達後十日內向本院提出上訴狀( 應附繕本 )，上訴於
臺灣高等法院。
                                          書記官  薛  淑  玲
中      華      民      國      九十      年    五      月      十四    日


司法院資訊處製作；財團法人民間司法改革基金會備份。
